臺灣板橋地方法院民事判決　　　　　　　94年度訴字第1493號
原　　　告　桃園農田水利會李總集
訴訟代理人　甲○○律師
代　理　人　甲○○
被　　　告　丙○○
　　　　　　丁○○
兼　共　同
代　理　人　戊○○
上列三人共同
訴訟代理人　乙○○　　住台北縣土城市○○路8號12樓
上列當事人間請求租佃爭議事件，經本院於民國94年10月27日言
詞辯論終結，判決如下：
    主  文
被告應共同將坐落台北縣中和市○○段芎蕉腳小段一二六之一地
號土地、一四二之一地號土地、一六四之一地號土地上之地上水
泥清除，回復原狀，並將上開土地返還原告。
訴訟費用由被告連帶負擔。
本判決於原告以新台幣肆拾參萬貳仟元為被告供擔保後，得假執
行。
    事實及理由
一、本件原告起訴主張：
  (一)緣坐落台北縣中和市○○段芎蕉腳小段126-1 、142-1 、16
    4-1 地號等三筆耕地均為原告所有，於民國42年間出租於被
    告之共同被繼承人童有褔，雙方訂有台北縣中原字第021 號
    私有耕地柤約，童有褔去世後，由被告共同繼承耕地租約承
    租權，並辦妥繼承之租約更名登記，詎被告等竟不自任耕作
    ，而將承租之耕地舖設水泥供他人從事農業耕作以外之停車
    之用，被告等不自任耕作，及繼續多年不從事農業耕作之廢
    耕事實，其情形如下：
  126-1 地號土地：被告將126-1 地號土地全部舖上水泥，供
    他人從事非農業使用，直至原告以其不自任耕作，聲請租約
    無效，及廢耕聲明終止租約要求返還土地，並提出租佃爭議
    調解後，被告為應付租佃爭議之主張，才臨時在土地角落之
    一小部分水泥地，覆上泥土，再於覆土上種植蔬菜，但至今
    大部分土地仍為水泥空地。
  142-1 地號土地：該142-1 地號土地之地形為寬度約僅8 公
    尺之東西向長形土地，但被告多年前即在整筆土地內舖上寬
    約5 公東西貫穿之水泥道路，出租予毗鄰土地使用人作為大
    卡車進行之通路，經原告聲請租佃爭議調解後，被告始將水
    泥道路兩旁剩餘未舖水泥之土地臨時種上樹苗，但所舖水泥
    道路至今仍存在，未予鏟除，其廢耕不自任耕作之事實，至
    今仍存在。
  164-1 地號土地：被告於10多年前即將164-1 地號土地全部
    舖上水泥作為倉庫及車庫使用，迄今未改變。
  (二)被告將承租之耕地舖上水泥轉租供他人從事非農耕使用，係
    屬耕地三七五減租條例第16條第1 、2 項之未自任耕作之行
    為，縱因轉租行為暫時不能證明，但被告將耕地舖上水泥，
    即屬以承租耕地從事非農耕使用之未自任耕作行為，若認其
    不合前開條例第16條第1 、2 項之不自任耕作規定，至少其
    因長期不為耕作亦構成耕地三七五減租條例第1 項第4 款之
    終止租約事由，原告除於93年9 月9 日函知被告租約無效及
    廢止租約外，復於93年12月14日中和市租佃爭議委員會第2
    次調解時，主張租約不存在，請求被告返還系爭土地。則兩
    造間耕地租賃關係業已消滅。
  (三)為此，依據所有權之法律關係提起本件訴訟，請求被告共同
    將系爭126-1 、142-1 、164-1 地號土地上之水泥清除，回
    復原狀，並將上開土地返還原告。並陳明願供擔保請准宣告
    假執行。
二、被告則抗辯：系爭土地目前有種植芭樂樹，被告並無不自任
    耕作之情事，原告之訴為無理由，請求駁回原告之訴及其假
    執行之聲請云云。
三、按「承租人應自任耕作，並不得將耕地全部或一部轉租與他
    人，承租人違反此規定時，原定租約無效，得由出租人收回
    自行耕作，或另行出租，耕地三七五減租條例第16條第1 項
    及第2 項前段規定甚明；所謂「不自任耕作」，兼指轉租及
    將耕地借與他人使用，交換耕作，即未自任耕作其承租之耕
    地，亦與轉租無異」，最高法院63年台上字第599 號判例著
    有明文。
四、經查原告主張系爭126-1 、142-1 、164-1 地號土地為其所
    有，於42年間與被告之共同被繼承人童有褔訂立耕地三七五
    租約，嗣童有褔去世，上開耕地三七五租約由被告共同繼承
    之事實，已據提出土地登記謄本3 件、台灣省台北縣私有耕
    地租約1件為證，復為被告所不爭執，自堪信為真實。
五、復查系爭126-1 、142-1 、164-1 地號土地，經本院於93年
    12月9 日至現場執行保全證據事件勘驗結果，162-1 地號土
    地有部分覆蓋水泥，目前為空地，靠水溝一側有種菜，142-
    1 地號土地有部分覆蓋水泥作道路使用，水泥兩側種植樹，
    164-1 地號土地目前坐落建築物外側，門口標示倉庫，門前
    舖設水泥地並設置棚架，業經本院依職權調閱本院93年度聲
    字第2566號保全證據事件卷宗，查證無訛。又系爭126-1 地
    號土地面積為156 平方公尺，其中76.10 平方公尺遭覆蓋水
    泥，系爭142-1 地號土地面積為213 平方公尺，其中106.5
    平方公尺遭覆蓋水泥，有台北縣中和地政事務所93年12月16
    日複丈成果圖附於上開證據保全卷可稽，茍被告確有自任耕
    作，衡情斷無將1261-1、142-1 地號土地半數以上之面積均
    覆蓋水泥，且令任面積171 平方公尺之164 地號土地作為他
    人倉庫使用之理。再觀諸被告於142-1 地號土地上所種植之
    果樹，高度甚低，甚未長枝葉，為新種之果樹，與長期自任
    耕作之果樹應枝葉茂盛，不可同而語。核原告主張：被告並
    未自任耕作，而將系爭土地覆蓋水泥供非農耕使用，其上之
    作物係被告於原告聲請租佃爭議調解後始種植等語，自屬可
    信。
六、綜上所述，被告非未於系爭耕地上自任耕作，並將系爭耕地
    覆蓋水泥作非農耕使用，參酌耕地三七五減租條例第16條第
    1 、2 項規定，兩造間之耕地租約契約無效。從而，原告依
    據所有權之法律關係，請求被告將系爭126-1 、14 2-1、16
    4-1 地號土地上之水泥除去，回復原狀，並將上開土地返還
    予原告，為有理由，應予准許。又原告陳明願供擔保請准宣
    告假執行，核無不合，爰酌定相當之擔保金額，准許之。
七、結論：原告之訴為有理由，依民事訴訟法、第78條、第85條
    第2 項、第390 條第2 項，判決如主文。
中　　華　　民　　國　　94　　年　　10　　月　　31　　日
                  民事第三庭    法　官　何君豪
以上正本係照原本作成
如對本判決上訴，須於判決送達後20日內向本院提出上訴狀
中　　華　　民　　國　　94　　年　　10　　月　　31　　日
                                書記官　蕭興南
